【裁判字號】    92,上訴,777
【裁判日期】    920429
【裁判案由】    偽造有價證券
【裁判全文】
臺灣高等法院刑事判決                            九十二年度上訴字第七七七號
    上  訴  人
    即  被  告  甲○○○
    指定辯護人  本院公設辯護人  郭書益
右上訴人因偽造有價證券案件，不服臺灣板橋地方法院九十一年度訴字第一八三二號
，中華民國九十一年十二月十三日第一審判決（起訴案號：臺灣板橋地方法院檢察署
八十九年度偵字第一二六六三號），提起上訴，本院判決如左：
    主  文
原判決關於甲○○○部分撤銷。
甲○○○無罪。
    理  由
一、公訴意旨略以﹕案外人丙○○○與乙○○係母子關係，丙○○○明知乙○○並未
    同意其使用支票，竟於民國八十八年十月二十八日，盜用乙○○之支票印鑑章，
    持往第一銀行永和分行，在該行支票領取證印鑑欄內蓋印，表明領取票號ＮＡ0
    000000至ＮＡ0000000號計二十五張支票，旋將印鑑章及支票交予
    知情之友人即被告甲○○○使用，甲○○○明知支票並未經發票人乙○○之授權
    ，竟於支票上偽填金額、發票日及蓋印後（票號、金額及發票日均詳如附表所載
    ），持之交付客戶而行使，足生損害於乙○○及第一銀行，嗣因退票，經銀行通
    知乙○○而查知上情，因認甲○○○涉犯刑法第二百零一條第一項之偽造有價證
    券罪嫌。
二、本院之判斷﹕公訴人指被告涉犯刑法第二百零一條第一項之偽造有價證券之犯行
    ，所引用之證據包括同案被告丙○○○之供認及被告對部分事實之供述。然公訴
    人所引之證據實不足以證明被告犯罪，分述如下﹕
（一）查告訴人乙○○於偵查中固指丙○○○竊用印章盜領支票，並與本案被告串通
      使用支票等語。丙○○○於檢察官、原審及本院訊問時亦均指述稱：我有跟甲○○○說支票是我領出來的，我有告訴她我兒子不知道我以他名義請領支票，
      交票時有要甲○○○好好使用，她也答應我不會出差錯；我有跟甲○○○說，
      我看報紙可領支票，但需要佣金一萬八千元，我問她要不要，她說要，我就跟
      她拿錢去請支票等語（見八十九年八月七日、八月十七日、九十年十二月七日
      、十二月二十六日偵查筆錄、原審卷第三一、三二頁、本院九十二年四月四日
      筆錄第四頁），被告於偵查中亦坦承﹕一萬八千元是我付，丙○○○是說一萬
      八千元是看報紙需要佣金，我知道是要請領乙○○的支票，她說用他兒子名義
      請領，先給我用等語（見九十年十二月七日偵查筆錄）。
（二）然刑法第二百零一條第一項之偽造有價證券，以無權簽發之人冒用他人之名義
      簽發為要件，如果行為人基於本人之授權或其他原因而權簽發，則與無權之偽
      造行為不同。查丙○○○與告訴人乙○○係母子，本案告訴人名義之支票帳戶
      ，雖係告訴人親往申設，然申請後之支票，均由丙○○○使用，告訴人未用過
      支票之事實，已經告訴人及丙○○○於本院訊問時陳述在卷（見本院同上筆錄
      第九、十頁），告訴人於原審訊問時亦指稱﹕「我印鑑章都交給我母親」（見
      原審卷第三一頁），若再對照告訴人於偵查中陳稱﹕支票是我和我母親去申請
      ，因我父親開水電行，須用支票，所以我有同意我母親使用支票等語（見偵卷
      第十四頁反面）。可知告訴人名義之支票，自始即由告訴人授權其母親即丙○○○使用。告訴人雖另指﹕我父親結束營業後，我問母親是否再用票，母親表
      示沒有，我跟母親說不可再用，並獲母親承諾等語（見偵卷第十四頁反面）。
      丙○○○亦供承告訴人未同意其將支票借予他人使用等語（見偵卷第二五頁反
      面）。然此係告訴人與丙○○○間之約定，被告是否知悉，實有可疑。其次，
      丙○○○雖堅指交付支票予被告時，曾對被告表示告訴人不知情云云。然此為
      被告所否認。查丙○○○交付本案支票予被告使用時，正受僱被告所經營之光
      毅工程有限公司，任職會計等工作，除負責光毅公司平日之會計、收貨、送貨
      等事項外，被告被訴偽造之附表所示之支票，有部分係由丙○○○簽寫，有部
      分支票甚至係由丙○○○親自蓋用告訴人之印鑑章；而軋支票的事，更均由丙○○○負責處理等事實，已經丙○○○於本院訊問時證述在卷（見本院同上筆
      錄第三至五頁）。再參諸丙○○○之夫廖再添及告訴人均參加光毅公司之之勞
      保（此為告訴人所是認─見本院同上筆錄第九頁，且有勞工保險加保申報表可
      按），投保手續且係丙○○○負責辦理之事實（此經丙○○○證述在卷─見本
      院同上筆錄第八頁），可知被告與丙○○○確有密切及信任之關係。再者，光
      毅公司原向該公司之股東王麗雅借支票使用，嗣王麗雅退股，且因不堪常跑三
      點半，才取回支票之事實，已經被告及丙○○○供證在卷（本院同上筆錄第三
      、四頁），丙○○○並稱：因為上述理由，加上公司的部分工程款也收不進來
      ，所以我就向被告說我兒子有申請支票，如果好好使用，不出差錯，我兒子的
      支票可以借給被告使用等語（本院同上筆錄第三、四頁），更可確定丙○○○
      係基於與被告及光毅公司之前開密切及信任關係，於發現光毅公司無票可用時
      ，主動出借告訴人之支票，幫忙被告。若再參照附表所示被告簽發之有效支票
      ，約有一半曾兌現，軋票及開票事宜且多由丙○○○處理之事實，可知，本案
      確僅係借票使用。被告實無偽造之動機。
（三）丙○○○於交付支票予被告時雖曾囑咐被告要小心使用，然丙○○○身為會計
      人員，知悉發票人須付最終之票據責任，而發票人係自己子女，為免累及告訴
      人而告誡被告小心使用，本合常理。此由丙○○○於偵查中供稱：被告借用支
      票時，有拿機器抵押，我同意他們（按應指被告及其夫張文發）使用，並無額
      度限制等語（見偵卷第二五頁反面），亦可印證。若再參諸丙○○○就所出借
      之支票之使用，可以掌控之事實。實不得僅憑丙○○○曾有該等告誡，即認被
      告知悉丙○○○未獲授權。
（四）被告雖坦承支付一萬八千元之所謂佣金。然此係因告訴人所有之本案支票帳戶
      曾有退補紀錄，重新申請比較麻煩，丙○○○始在報紙上覓得所謂支票黃牛，
      支付一定之佣金，期能順利取得支票，此經丙○○○於本院訊問時證述在卷（
      見本院同上筆錄第六頁），徵諸第一銀行與支票存款戶之「支票存款約定事項
      」第十七點，確實明訂：若經常於退票後再予清償申請註銷紀錄者，銀行得嚴
      格限制發給空白支票等情（見原審卷第三九頁反面），可知丙○○○所述並無
      不實。亦即，告訴人之支票帳戶因有退補紀錄，若欲再申請支票使用，可能會
      受到相當之限制，縱係告訴人親自申請，亦無例外。而部分人士惟恐麻煩或受
      過多之限制，而支付一定之代價予所謂「有辦法」者，以圖方便，所在多有。
      以本案情形言，若告訴人本人有再申請支票使用之必要，但為圖順利取得，恐
      亦會支付一定之代價予所謂「有辦法」者。實不因係丙○○○出面申領而有不
      同。因之，所謂支付佣金之代價，僅係順利、迅速取得支票之手段，不能因被
      告或丙○○○支付該等代價，即推認被告知悉或懷疑丙○○○未獲告訴人之授
      權簽發本案之支票。
（五）綜上所述，告訴人所有之本案支票，原即由告訴人授權丙○○○使用，其間雖
      有中斷，告訴人且曾要求丙○○○不可再使用，丙○○○於八十八年十月二十
      八日未再經告訴人之同意，申請二十五張支票並借予被告使用，亦已逾越告訴
      人之授權，然丙○○○出借支票予被告後，仍可掌控支票之使用，被告使用他
      人之支票或有一定之顧忌，但本案告訴人名義之支票非但係丙○○○主動表示
      出借，丙○○○與告訴人且有親密之母子關係，丙○○○出借支票前後之作為
      ，實足以讓被告相信已獲告訴人之授權；加以被告借得支票後，使用之初，亦
      多使之兌現（詳附表），其後係因九二一地震，工程款回收不易，支票始未能
      兌現（見被告之供述），被告並無偽造支票之動機。而本案告訴人之告訴實係
      因被告所簽發，時間在後且面額較大之支票紛紛退票（詳附表），若告訴人就
      被告簽發之支票被認定有授權他人使用，將致告訴人受有極大之損害（查支票
      退票後被告為彌補告訴人之損害，將光毅公司全部之機器讓渡予告訴人，見偵
      卷第三七頁同意書），丙○○○惟恐告訴人之損害擴大，除堅指未獲告訴人授
      權簽發本案支票外，並指被告知悉上情云云，實係有意迴護，不能逕信。
三、本案並無證據證明被告有意圖供行使之用而偽造告訴人之支票之情事。原審未經
    詳酌，逕對被告為論罪科刑之諭知，尚有未當，被告上訴指摘原審判決不當，為
    有理由，自應由本院將原審判決關於被告甲○○○部分撤銷改判，諭知無罪之判
    決。
據上論斷，應依刑事訴訟法第三百六十九條第一項前段、第三百六十四條、第三百零
一條第一項，判決如主文。
本案經檢察官鍾鳳玲到庭執行職務。
中    華    民    國    九十二    年     四        月     二十九        日
                              臺灣高等法院刑事第七庭
                                  審判長法  官  吳  啟  民
                                        法  官  蘇  隆  惠
                                        法  官  林  瑞  斌
右正本證明與原本無異。
檢察官如不服本判決，應於收受送達後十日內向本院提出上訴書狀，其未敘述上訴之
理由者並得於提起上訴後十日內向本院補提理由書（均須按他造當事人之人數附繕本
）。
                                        書記官  丁  淑  蘭
中      華      民      國    九十二    年      四      月    二十九    日


司法院資訊處製作；財團法人民間司法改革基金會備份。
